臺灣高等法院刑事判決　　　　　　　　96年度上易字第1243號
上　訴　人
即　被　告　乙○○
上列上訴人因妨害名譽案件，不服臺灣基隆地方法院96年度易字
第89號，中華民國96年4月24日第一審判決（起訴案號：臺灣基
隆地方法院檢察署96年度調偵字第8號），提起上訴，本院判決
如下：
    主  文
原判決撤銷。
乙○○意圖散布於眾，而指摘足以毀損他人名譽之事，處有期徒
刑月，如易科罰金以新台幣壹仟元折算壹日。
    事  實
一、乙○○與甲○○均為基隆市○○街303巷大慶大鎮社區之住
    戶，乙○○意圖散布於眾，基於包括一罪之犯意，先於民國
    95年9月底某日上午10時許，適斯時擔任大慶大鎮社區管理
    委員會主任委員之鄭范阿坐在住處對面即基隆市○○街30
    3巷19弄15號1樓住處大門前樓梯階梯上喝飲料小憩之際，騎
    乘機車至鄭范阿面前停下，對鄭范阿指摘稱：「淑珍討
    客兄，她家裏有男人在，不給我進去，丈夫嫁了好幾個，酒
    一喝下去，社區的男子都被她摸光光」等語後隨即騎機車離
    去，鄭范阿隨即於95年10月2日以電話告知甲○○。嗣於
    同年10月間某日下午3、4時許，步行至社區另一住戶劉青平
    家門口，對正欲帶小孩出門散步已出大門之劉青平指摘稱：
    「甲○○外面有男人」後離去。時隔2、3日，復於某日夜間
    6、7點，藉拿東西至劉青平住處予劉青平小孩時，對在屋內
    之劉青平指摘稱：「甲○○外面有男人」。再時隔2、3日，
    又於某日下午3、4時許，於劉青平陪小孩騎腳踏車經過其住
    處門口時，將劉青平攔下並對劉青平指摘稱：「甲○○外面
    有男人」（起訴書誤載為：淑珍討客兄，嫁了好幾個老公，
    社區的男子都被她摸光光）等涉及私德而與公共利益無關足
    以損害貶抑甲○○人格聲譽之事項。
二、案經甲○○訴由臺灣基隆地方法院檢察署檢察官偵查起訴。
    理  由
一、訊據上訴人即被告乙○○矢口否認有何誹謗犯行，於原審及
    本院辯稱略以：伊兒子於95年10月2日訂婚，並於95年10月3
    日結婚，當時伊正忙碌於籌辦兒子婚事，並無空閒四處道人
    長短，且伊係外省人，不懂台語，不可能說出「討客兄」之
    言詞，又大慶大鎮社區原訂於95年9月23日召開住戶會議要
    改選主任委員，因伊未積極支持證人鄭范阿繼續擔任主任
    委員，且大多數住戶均未出席會議，致因出席人數未達法定
    人數而無法順利改選，證人鄭范阿因而對伊心生怨恨，故
    為不利於被告之證述。另證人劉青平曾於96年2月6日對伊及
    社區住戶林冬香、林麗英承認係受他人指使及脅迫始為虛偽
    證述等語。被告之原審辯護人並為被告辯稱縱使起訴之犯罪
    事實為真實，惟被告僅向特定之二人表示足以毀損他人名譽
    之事，並無散布於眾之意圖，不符合刑法第310條第1項之要
    件云云。惟查：
    (一)上開事實業據證人鄭范阿於偵查中證述：「乙○○在
        95年9月底某日上午10點多，跑到我家門口講，當時旁
        邊沒有人，我家住一樓，她說：『淑珍討客兄，她家裏
        有男人在，不給我進去，丈夫有好幾個，酒一喝下去，
        社區的男子都被她摸光光」』，她講這些話時在場只有
        我跟她，我把乙○○罵回去，我就立即打電話給甲○○
        ，問她是否有這一回事，我說你鑰匙寄我為什麼家裏有
        男人呢？她當時跟她先生在南部，後來就趕回來」等情
        （詳95年度他字第933號偵查卷第13頁）、於原審法院
        審理中結證：「在95年10月2日早上10時30分我騎機車
        回家，坐在19弄15號1樓大門前面的階梯上（我家對面
        ）喝飲料，被告乙○○騎機車到我面前，她坐在機車上
        ，對我說『甲○○男人在家裡面，不讓我進去，把我趕
        出來』。」等情（詳原審法院96年4月10日審判筆錄第4
        -6頁）。查證人鄭范阿證述之時間有95年9月底與95
        年10月2日之不同，惟查證人鄭范阿於偵查中明確證
        稱被告係於95年9月底對其說這些話，當時甲○○與其
        夫在南部；鄭范阿於原審審理時則稱，依其電話通聯
        紀錄所示，其係於95年10月2日與甲○○通電話，應以
        10月2日為正確，被告係於該日對其說上開言語，其乃
        立即電知甲○○等語。惟查被告於原審及本院審理時一
        再表示10月3日為其子結婚日，前一天其子訂婚，不可
        能與證人鄭范阿說這些話等語。經核被告家於10月2
        、3日有喜事，自屬忙碌異常，應無可能有閒情說此類
        話語，且告訴人於原審自承95年9月底其確係住於南部
        ，顯係證人聽該語後，再以電話向告訴人查詢實情。縱
        此觀之，自以95年9月底向證人說，而證人於10月2日與
        甲○○通電話為可採。被告請求傳訊證人張承源、張國
        夫證明其子於95年10月2、3日辦理結婚喜事，因此部分
        事證已明，核無傳訊必要，附此敘明。證人劉青平於偵
        查中證述：「乙○○有親口告訴我，她說甲○○外面有
        男人，她是在我家門口跟我這樣講的，大約是在今年10
        月間的事，她有跟我講最少3次，講的都有同樣的內容
        ，都是說甲○○在外面有男人，她講的時間有時在下午
        的3、4點，有時在晚上6、7點，都是在我家門口，當時
        旁邊都只有一些小朋友，大人只有我與乙○○及一些不
        熟的社區太太們」等情（詳95年度偵字第5351號偵查卷
        第12頁）、於原審法院審理中結證：「約在10月間（詳
        細日期我不記得）某日（非假日）下午3、4點左右，被
        告乙○○走路到我家門口，我剛好帶小孩子（1個10 歲
        、1個7歲、1個5歲）出來玩，我剛走出我家大門，被告
        乙○○走過來對我說『甲○○外面有男人』，說完後就
        走掉。」、「另外一次是大約10月某日晚間6、7點吃過
        晚餐後，被告乙○○有拿東西來我家給我家小孩，當時
        有對我說『甲○○外面有男人』。還有一次我的小孩騎
        自行車經過被告乙○○家門口我有跟過去，時間是下午
        3、4點左右，當時被告乙○○正好在家門口她把我攔住
        ，跟我說『甲○○外面有男人』，這3次的時間很近沒
        有隔很久，每次大約都隔2、3天。」等情（詳原審法院
        審判筆錄第8-9頁）屬實。
    (二)被告雖辯稱96年2月6日證人劉青平曾對被告及社區住戶
        林冬香、林麗英承認係受到他人之指使及脅迫始為虛偽
        之證述，然為證人劉青平所否認，且證人林冬香、林麗
        英於原審法院審理中亦均到庭證述：「（問：被告、劉
        青平與妳2人等4人在96年2月初有無聚在一起聊過天講
        過話？）沒有。」（詳原審法院審理筆錄第11、13頁）
        ，是被告所辯，不足採信。
    (三)又被告辯稱其係外省人，不懂台語，不可能以台語罵人
        云云，然依日常生活經驗，「討客兄」一詞乃台語用來
        形容女子外遇有姦夫之詆毀污辱女子名節之淺白不良用
        語，並非艱澀、冷僻而富涵寓意之俚語，被告於臺灣已
        生活多年，生活周遭環境長期接觸台語機會多不勝數，
        縱使被告只能說些簡單台語，甚或一句台語都不會說，
        亦難搪塞其不曾聽過或不解台語「討客兄」之意。
    (四)至被告辯稱因兒子結婚故其自95年9月份一直忙到10月
        底，根本沒時間扯這些乙節，亦未能遽而推論證人鄭范
        阿、劉青平所述之內容虛偽不實。
    (五)酌以證人鄭范阿、劉青平與被告僅係同為大慶大鎮社
        區之住戶，平時並無特殊往來，亦無糾葛仇隙，且證人
        鄭范阿與劉青平在偵查及原審法院審理中均係在經檢
        察官及審判長告以偽證罪之處罰規定以後，始具結陳述
        ，此有檢察官訊問筆錄、原審法院審判筆錄及證人結文
        在卷可佐，渠等殊無設詞誣陷被告之理，亦當無甘冒誣
        告刑責，無端指陳被告有上開犯行之事實。況被告聲請
        傳訊之證人洪育德，於原審法院審理中所為之證述亦無
        法證明被告與證人鄭范阿間有被告指稱曾因社區主任
        委員選舉而結怨之情事，且縱被告辯稱因兒子結婚故其
        自95年9月份一直忙到10月底屬實，亦未能遽而推論證
        人鄭范阿、劉青平於偵查及原審法院理中所證述之內
        容虛偽不實，證人鄭范阿與劉青平所為之證述，既無
        顯不可信情事，自可作為認定被告有罪之證據。
    (六)末按證據之觀察及判斷，應綜合各行為及情況證據整體
        觀察，做出合理之判斷。本件被告詆毀告訴人甲○○之
        行為，若僅是因其一時不悅，而無散布於眾之意圖，則
        被告應僅只一次或只對一人傳述詆毀言詞，然被告係於
        不同時間、不同地點、數次對不同之人傳述詆毀言詞，
        且被告所傳述之對象即證人鄭范阿、劉青平二人與告
        訴人甲○○又係同社區之住戶，被告當可預知其數次傳
        述上開詆毀言詞後，極有可能在社區住戶間廣為流傳，
        是被告原審辯護人辯稱被告並無散布於眾之意圖，亦不
        可採。
    (七)綜上所述，本案事證明確，被告犯行應堪認定。
二、查告訴人為已婚婦女，被告意圖散布於眾，數次向不同之人
    傳述「甲○○在外面有男人」之事，足以貶抑告訴人在社會
    上之評價，詆毀告訴人名節。核被告所為，係犯刑法第310
    條第1項之誹謗罪。被告數次以言詞詆毀告訴人名節之行為
    其時間、地點密接、傳述詆毀之內容又係同一件事，所破壞
    者復為同一人之人格法益，性質上應屬包括一罪。
三、原審因而予以論罪科刑，固非無見。惟查被告係於95年9月
    底對鄭范阿說上述言語，原判決認定係10月2日，自與事
    實不符。被告上訴否認犯罪雖無可採，惟原判決既有上開可
    議之處，自應由本院將之撤銷改判。爰審酌被告之犯罪動機
    、目的、手段、被告之智識程度、品行、生活狀態、行為所
    造成之損害、迄未與告訴人達成和解賠償告訴人及被告犯後
    否認犯行之態度等情，量處有期徒刑月，並諭知易科罰金
    之折算標準，以新台幣壹仟元折算一日。
據上論斷，應依刑事訴訟法第369條第1項前段、第364條、第299
條第1項前段，刑法第310條第1項、第41條第1項前段，刑法施行
法第1條之1，判決如主文。
本案經檢察官鄭富銘到庭執行職務。
中　　華　　民　　國　　96　　年　　6 　　月　　29　　日
　　　　　　　　　刑事第十二庭  審判長法　官  蔡永昌
　　　　　　　　　　　　　　　　　　  法　官  王梅英
　　　　　　　　　　　　　　　　　　  法　官  陳榮和
以上正本證明與原本無異。
不得上訴。
                                      書記官  劉麗芬
中　　華　　民　　國　　96　　年　　7 　　月　 　2　　日
附錄本案論罪科刑法條全文：
中華民國刑法第310條第1項
意圖散布於眾，而指摘或傳述足以毀損他人名譽之事者，為誹謗
罪，處一年以下有期徒刑、拘役或五百元以下罰金。
